【裁判字號】    92,易緝,49
【裁判日期】    920522
【裁判案由】    詐欺
【裁判全文】
臺灣高雄地方法院刑事判決                          九十二年度易緝字第四九號
    公  訴  人  臺灣高雄地方法院檢察署檢察官
    被      告  甲○○○
    選任辯護人  蔡錫欽律師
右列被告因詐欺案件，經檢察官提起公訴（八十八年度偵字第二一四五號），前於
本院審理中因被告逃匿經通緝報結（八十九年易字第一六六二號），嗣於緝獲後續行
審理，本院判決如左：
    主  文
甲○○○連續意圖為自己不法之所有，以詐術使人將本人之物交付，處有期徒刑拾月
。緩刑參年。
    事  實
一、甲○○○於民國八十七年間經濟狀況不佳，又因其子邢維德（不知情）於八十五
    、八十六年間經商失敗而欠下大筆債務，為圖獲利及替其子償債，竟基於意圖為
    自己不法所有之概括犯意，自任會首，先於民國八十七年四月十日，邀集丙○○
    ○、乙○等人參加其所召集每會新台幣（下同）三千元之互助會（採內標制，含
    會首共四十一會），於每月十日在高雄市仁愛國小籃球場開標，逢每三、六、九
    、十二月各於當月二十五日加會開標一次【以下簡稱附表一編號一互助會】，然
    甲○○○刻意隱瞞其以本人及「阿南」、「阿玲」、「張桃美」（甲○○○之媳
    婦）、「陳玉雲」、「小鳳」（甲○○○之女兒）、「林美玉」、「陳芬」（甲
    ○○○之婆婆）等名義參與八會之事實，致丙○○○（會單上名義為陳金蓮）、
    乙○（會單上名義為許太太）均不知情而陷於錯誤，分別參與一會、三會並按時
    繳交會款；嗣甲○○○復承前概括犯意，於同年九月二十日，再邀集每會三千元
    之互助會（採內標制，含會首共三十一會），於每月二十日在高雄市仁愛國小籃
    球場開標，逢每十一、二、五、八月各於當月二十五日加會開標一次【以下簡稱
    附表一編號二互助會】，甲○○○復隱瞞其以本人及「李玉美」、「張桃美」、
    「阿玲」、「林美玉」等人名義共參與五會之事實，丙○○○、乙○均不知上情
    又陷於錯誤而分別參與一會、二會並按時繳交會款。迨於八十八年一月間（起訴
    書誤載為二月間），甲○○○於附表一編號一互助會已開標至第十三會，而其中
    八會係其自行以本人及上開被冒用人之名義得標，復將附表一編號二互助會之首
    五會全數標取【歷次投標時在標單上均未寫他人姓名而只寫投標利息】，每次投
    標金額均約為一千二百元，總計分別詐得約四十七萬五千二百元（附表一編號一
    互助會部分，此金額為略算之結果，詳附表所述）及二十三萬四千元（附表一編
    號二互助會部分）之會款。嗣於附表一編號一互助會第十三會即八十八年一月十
    日最後一次開標完畢後，甲○○○即任令附表一所示之兩互助會倒會，丙○○○
    、乙○始知受騙。
二、案經丙○○○訴由臺灣高雄地方法院檢察署檢察官偵查起訴。
    理  由
一、訊據被告甲○○○固供承因兒子生意失敗遂於右揭時地召集附表一編號一、二互
    助會並於八十八年一月十日最後一次開標後即全部止會之事實，惟矢口否認有冒
    名參與互助會之情及詐欺犯行，辯稱：我只有以自己名義各參與一會，其他的親
    戚、朋友都是確實有跟會，我並無冒用他們的名義標會，不過當初因我兒子生意
    失敗，所以這些親戚朋友在標到會後都將會款借給我兒子週轉，目前並沒有將所
    借款項還給這些親友，因為是自己人，他們說不用還云云。經查：
（一）右揭事實業據被告於偵查中及本院九十年五月二十九日訊問時坦承不諱（詳後
      述），核與告訴人丙○○○指訴之情節相符，亦與被害人乙○、證人邢家法（
      被告之夫）於本院審理中分別指證之情節相符，並有附表一編號一、二互助會
      之會單共二紙在卷可憑。
（二）被告於偵查中即坦承：附表一編號一互助會中，我以自己及「阿南（二一號）
      」、「阿玲（二二號）」、「張桃美（二四號，甲○○○之媳婦）」、「陳玉
      雲（二五號）」、「小鳳（二八號）」、「林美玉（三六號）」、「陳芬（三
      九號）」等名義，共參與八會；編號二互助會中，我以自己及「李玉美（一Ｏ
      號）」、「張桃美（一一號）」、「阿玲（一二號）」、「林美玉（一三號）
      」之名義參與五會，以上均已死會等語（參照偵查卷第三十三頁之訊問筆錄，
      上開括弧內號碼為會單上所寫之會員編號），其於本院九十年五月二十九日審
      理時，亦為相同供述，並另供稱：我以自己及他人名義參加的會，每次得標的
      金額大都是一千二百元或一千三百元不等（嗣後他日開庭時已明確供述為一千
      二百元）等語（見本院八十九年度易字第一六六二號卷第四五頁之審判筆錄）
      ，依被告之上述供詞內容前後互核相符，應堪予採信。至被告於嗣後雖改稱右
      揭親友均確實有跟會云云，惟查，證人即被告之女兒邢慧鳳於本院審理中到庭
  證稱：我總共參加我母親即被告召集的兩個互助會，以「小鳳」名義跟會，一
      個參加一會，另一個跟兩會，因時間隔太久，我記不清兩會各係於何時起會，
      也忘記每月何日開標，當初跟會是為了孝順母親，母親說要交多少錢，我就交
      多少，我所跟的三個會均已死會，三會得標的時間相隔很遠，後來止會的時候
      我知道，我母親有告訴我，但跟會多久之後止會，我忘記了，我所參加的兩個
      互助會起會時間相隔多久，我也忘了，我參加的三個會，前兩個會標到後借給
      我弟弟邢維德，因我弟弟邢維德當初生意失敗，最後一會則是標來我自己用，
      但我已經忘記該次標得會款金額是多少，也忘記會款之用途云云（見本院九十
      二年三月二十五日），觀諸上述證詞內容漏洞百出，實難採信，且與被告於同
      日經隔離訊問時所供稱：我女兒邢慧鳳有參加我召集的四個互助會，每個會各
      跟一會，這四個會她都已經死會等情，顯不相符，足見證人邢慧鳳對於本件互
      助會之情形毫不知情，亦即其實際上並未參與附表一編號一、二之互助會。況
      且，被告所供稱：右揭親友在標到會後都將會款借給我兒子週轉，目前並沒有
      將所借款項還給這些親友，因為是自己人，他們說不用還云云，顯不符常情，
      又其迄本院審理中，仍無法記起並說明「李玉美」、「林美玉」、「阿南」、
      「陳玉雲」、「美秀」、「阿雲」等究為何人（見本院九十二年三月十一日訊
      問筆錄），亦極不合理，是由此均益足以證明被告於偵查中及本院九十年五月
      二十九日審理時所為之前述自白內容，始堪信為真實。
（三）依前開論述，已足證事實欄所載之「被告親友」，確係被告以其等名義所自行
      參加之人頭會員，準此，附表一編號二互助會於止會前所開標之五會，均係由
      被告以本人及自行冒用之人頭名義標取，而附表一編號一互助會止會前所開標
      之十三會，其中半數以上之八會亦係由被告以本人及自行冒用之人頭名義標取
      ，亦即被告於八十七年四月十日、同年九月二十日相隔僅五月之時間內即陸續
      召集兩個互助會，並隱瞞冒用人頭會員之情而連續以自己及他人名義大量標取
      兩會共計十三會之會款（八會加五會），佐以被告自承：當時經濟狀況不佳又
      欲清償兒子在外積欠之大筆債務，且於八十八年一月間旋即止會等情，足證被
      告於起會之初即無經營互助會之真意，而具有不法所有之意圖甚明。
綜上所述，被告之前述辯解顯係卸責之詞，不足採信，本案事證已臻明確，被告之犯
行洵可認定。
二、核被告所為，係犯刑法第三百三十九條第一項之詐欺取財罪。其先後兩次召集互
    助會並標取各次會款之行為，乃時間緊接，方法相似，各觸犯構成要件相同之罪
    ，顯均係基於概括犯意反覆為之，為連續犯，應論以一連續詐欺取財罪，並依法
    加重其刑。而其於附表一編號一、二兩會起會之初即無經營互助會之真意，使各
    會員陷於錯誤而入會，及被告標取各次會款之時，均同時詐欺多數會員，為詐欺
    取財罪之同種想像競合，應全數論以一詐欺取財罪。審酌被告隱瞞以他人名義參
    加互助會之情而詐取會款，所獲金額龐大，對於各會員之財產權侵害甚鉅，惟念
    其前未曾受有期徒刑以上刑之宣告（無犯罪前科），有台灣高雄地方法院檢察署
    刑案資料查註紀錄表、本院被告院內索引卡紀錄表及台灣高等法院被告全國前案
    紀錄表各一紙在卷可憑，素行尚稱良好，且已與告訴人丙○○○、被害人乙○達
    成和解，其中告訴人丙○○○部分已清償完畢，被害人乙○部分尚在按期清償中
    ，有和解書在卷可憑（附於本院卷內）等一切情狀，量處如主文所示之刑。末按
    ，被告未曾受有期徒刑以上刑之宣告等情，已如前述，因一時貪圖私利而未經深
    思熟慮，致觸犯本件犯行，犯罪後已與告訴人丙○○○、被害人乙○達成和解（
    如前述），足認其經此次起訴審判後，當能知所警惕，應無再犯之虞，是以本院
    認為前開對被告所宣告之刑，以暫不執行為適當，爰宣告緩刑三年，以勵自新。
三、公訴意旨另以：被告利用以會養會方式邀集互助會，先於八十六年一月十日，邀
    集每會三千元之互助會，共四十六會，預計開至八十九年一月十日截止，以本人
    及阿狄、林美玉、慧鳳、阿玲等名義參與五會；復於八十六年十二月十日，邀集
    每會五千元之互助會，預計開至八十九年二月十日截止，會員共三十五人，以本
    人及李玉英、慧鳳、阿雲、張桃美、美秀等人名義參與六會，詎於八十八年二月
    間（應係同年一月間）惡性倒會【以上兩互助會詳見附表二】，因認被告就此部
    分犯行亦涉有連續詐欺罪嫌。按犯罪事實應依證據認定之，無證據不得推定其犯
    罪事實，又不能證明被告犯罪者，應諭知無罪之判決，刑事訴訟法第一百五十四
    條、第三百零一條第一項分別定有明文。訊據被告甲○○○堅決否認涉有此部分
    詐欺罪嫌，經查：
（一）附表二所示之兩互助會，各係於八十六年一月十日、八十六年十二月十日起會
      ，則嗣於八十八年一月間止會時，已分別開標達二年及一年餘，而依告訴人丙
      ○○○指稱：於八十五年間開始參加被告所起之互助會，因與被告是鄰居，所
      以參加被告之互助會等語（見偵查卷第三十二頁背面訊問筆錄），及告訴人丙
      ○○○、被害人乙○均指陳：於止會前，被告召集的四個互助會（含前述附表
      一之兩會）均有正常開標等情，從而尚難認被告於召集附表二所示兩互助會之
      初即無經營互助會真意而具有詐欺意圖。
（二）按會首以不知情之他人名義參與互助會之行為，若未於標單上偽造該他人署名
      、或偽簽本票，除非有其他事證能證明其具有詐欺意圖，本不得僅以「冒名參
      加互助會」之行為遽以認定涉犯詐欺罪嫌，此乃因會首縱以他人名義標取會款
      ，然於各實際與會會員得標時均按時交付會款之情形下，並未對他人並造成任
      何損害，自不構成詐欺罪。觀諸附表二兩會之會單上，被告雖仍有以他人名義
      參加互助會之情形，然如前所述，此兩會之正常開標時間長達二年、一年餘，
      而被告以他人名義與會之會數佔實際已開標會數之比例，尚非過高，此外，告
      訴人丙○○○、被害人乙○復均未提出被告有冒標實際參加互助會者之證據以
      供本院查證，從而自難認被告於附表二所示兩個互助會期間涉有冒標之詐欺犯
      嫌。
綜上所述，公訴人之此部分指訴尚難證明為真，復查無相關證據足證被告涉有此部分
犯行，本應為無罪諭知，然公訴人既認此部分事實與前開論罪科刑部分有連續犯之裁
判上一罪關係，爰不另為無罪之諭知。
四、據上論斷，應依刑事訴訟法第二百九十九條第一項前段，刑法第五十六條、第三
    百三十九條第一項、第五十五條、第七十四條第一款，罰金罰鍰提高標準條例第
    一條前段，判決如主文。
本案經檢察官林俊傑到庭執行職務。
中      華      民      國      九十二      年    五    月    二十二    日
                                  臺灣高雄地方法院刑事第六庭
                                      法  官  周玉群
右正本證明與原本無異。
如不服本判決，應於判決送達後十日內，向本院提出上訴狀。
                                      書記官  陳瓊芳
中      華      民      國      九十二      年    五    月    二十二    日
附表一（止會日期均為八十八年一月間）：
┌─┬─────┬──────┬──┬─────┬──┬────┬──────┐
│編│起迄時間  │會數        │每會│以他人名義│投標│止會時之│詐得金額    │
│號│          │（採內標制）│金額│得標之時間│金額│活會會員│            │
├─┼─────┼──────┼──┼─────┼──┼────┼──────┤
│一│87.04.10起│41會（每月10│三千│不詳      │約一│丙○○○│[(0000-0000)│
│  │至89.10.10│日開會，逢3 │元  │（自起會時│千二│一會，許│*(41-8)]*8  │
│  │止        │、6、9、12月│    │起至止會時│百元│葉三會等│=475200     │
│  │（開13會後│則於當月25日│    │止之間，共│    │        │因被告以他人│
│  │止會）    │各加會一次）│    │七次）    │    │        │名義與會而得│
│  │          │            │    │          │    │        │標之時間不詳│
│  │          │            │    │          │    │        │，致無法明確│
│  │          │            │    │          │    │        │計算實際詐得│
│  │          │            │    │          │    │        │會款金額，故│
│  │          │      │    │          │    │        │乃以被告於首│
│  │          │            │    │          │    │        │八會即以自己│
│  │          │            │    │          │    │        │及他人名義全│
│  │          │            │    │          │    │        │數標取之情形│
│  │          │            │    │          │    │        │，大略計算此│
│  │          │            │    │          │    │        │部分之詐欺總│
│  │          │            │    │          │    │        │額。        │
├─┼─────┼──────┼──┼─────┼──┼────┼──────┤
│二│87.09.20起│31會（每月20│三千│87.10.20、│約一│丙○○○│[(0000-0000)│
│  │至89.09.20│日開會，逢11│元  │87.11.20、│千二│一會，許│*(31-5)]*5  │
│  │止        │、2、5、8月 │    │87.11.25、│百元│葉二會等│=23400      │
│  │（開五會後│則於當月25日│    │87.12.20  │    │        │            │
│  │止會）    │各加會一次）│    │即開標時間│    ││            │
└─┴─────┴──────┴──┴─────┴──┴────┴──────┘
附表二（止會日期均為八十八年一月間）：
┌─┬─────┬──────┬──┬────────┐
│編│起迄時間  │會數        │每會│止會時之活會會員│
│號│          │（採內標制）│金額│                │
├─┼─────┼──────┼──┼────────┤
│一│86.01.10起│46會（每月10│三千│丙○○○二會，許│
│  │至89.01.10│日開會，逢4 │元  │葉二會等        │
│  │止        │、8、12月則 │    │                │
│  │（開三一會│於當月25日各│    │                │
│  │後止會）  │加會一次）  │    │                │
├─┼─────┼──────┼──┼────────┤
│二│86.12.10起│35會（每月10│五千│丙○○○一會，許│
│  │至89.02.10│日開會，逢2 │元  │葉四會等        │
│  │止        │、5、8月則於│    │                │
│  │（開一八會│當月25日各加│    │                │
│  │後止會）  │會一次      │    │                │
└─┴─────┴──────┴──┴────────┘
附錄本案論罪科刑法條：
中華民國刑法第三百三十九條（普通詐欺罪）：
  意圖為自己或第三人不法之所有，以詐術使人將本人或第三人之物交付者，處五年
  以下有期徒刑、拘役或科或併科一千元以下罰金。
  以前項方法得財產上不法之利益或使第三人得之者，亦同。
  前二項之未遂犯罰之。


司法院資訊處製作；財團法人民間司法改革基金會備份。
